---
title: "Tutorial 2: Exploración y Visualización de Datos en R (parte 2)"
author: "Mauricio Quezada, José Miguel Herrera, Bárbara Poblete"
date: "11 de Agosto de 2017"
output: 
  html_document: 
    theme: spacelab
    toc: yes
---


## Funciones útiles para la sesión 

En muchas ocaciones nos encontraremos que los datos no vienen de la forma que nos gustaría. A veces es necesario maniputar el formato de una tabla de datos para poder operarla.  

La biblioteca ```reshape``` permite reformatear o manipular una matriz de datos. Para ello, primero debemos instalar el paquete mediante ```install.packages()```. 
```{r eval=F}
install.packages("reshape")
```

Instalar un paquete se hace sólo una vez, después sólo se invoca con ```library()```:

```{r}
library("reshape")
```

Ahora veamos como se usa.
Por ejemplo, consideremos el siguiente dataframe que contiene un registro de los goles que convirtió colo-colo (CC) y la Universidad de Chile (U) en la primera y segunda fecha del campeonato:

```{r}
d <- data.frame(fecha = c(1,2,1,2),
                equipo = c("CC", "CC", "U", "U"), 
                favor = c(4, 3, 1, 2),
                contra = c(0, 2, 4, 0))
d
```

Por ejemplo, en la fecha 1, colo-colo hizo 4 goles (a favor) y no recibió goles en contra. En la misma fecha, la U hizo 1 gol (a favor) y recibió 4 en contra. 

Una forma de sumar todos los goles de la primera fecha es mediante la suma de las columnas favor y contra:
```{r}
f1 <- d[d$fecha == 1,]   
sum(f1[, c(3,4)])  # c(3,4) indica que tomará la columna 3 y la 4. 
```

Otra forma es tomar solo las columnas `favor` y en `contra`.

```{r}
sum(d[d$fecha == 1, 3:4])  # 3:4 indica que tomará la columna 3 hasta la 4. 
```

También podríamos haberlo hecho con `aggregate`. 

### melt()

Otra forma de sumar los goles de una fecha particular, es reformateando la tabla y dejando todos los goles en una sola columna. Para esto podemos usar la función ```melt()```:

```{r}
d2 <- melt(d, id=c("fecha", "equipo"))
d2
```

Note que ahora cada fila contiene los mismos datos, pero ahora formateados de otra manera. 
En la función se le indica que deje fijas las columnas `fecha` y `equipo`, y cree un registro para cada instancia de `favor` y otro en `contra`. Observe además el nombre de las nuevas columnas. 
Con esto podríamos sumar más fácilmente todos los goles de la primera fecha:

```{r}
f2 <- d2[d2$fecha == 1,]
sum(f2$value)
```


### rowSums()

Esta función retorna una la suma de cada una de las fila de una matriz o data frame. Por ejemplo, usando `d` del ejemplo anterior, podríamos sumar todos los goles, de cada fecha y equipo. 

```{r}
rowSums(d[, 3:4])
```

### colSums()

Lo mismo anterior, pero ahora con las columnas:

```{r}
colSums(d[,3:4])

```



### apply()

Con ```apply()``` podemos aplicar funciones o procesos a un conjunto de datos evitándonos hacer iteraciones. 

Por ejemplo, creemos una matriz de 4x5 con números aleatorios: 
```{r}
ax <- matrix(rnorm(20), ncol = 5)
ax
```

```apply``` actúa sobre sobre filas o columnas y la sintanxis es: ```apply(DATA, FC, FUN)``` donde ```DATA``` son los datos, ```FC``` puede ser 1 (fila) o 2 (columna) y ```FUN``` es la función a aplicar. Entonces, para calcular el promedio de la primera fila, sería:
```
apply(ax, 1, mean)
```
También podría aplicar una función específica a cada columna ```x*10```:

```{r}
apply(ax, 2, function(x){return(x*10)})
```

### order()

Con order podemos ordenar por una columna. Por ejemplo:

```{r}
a <- data.frame(x=rnorm(100),y=rnorm(100))
a[order(a$x),]   # ordena la columna x de menor a mayor
a[order(a$x, decreasing = T),]   # ordena la columna x de mayor a menor

```

### sort()

Otra forma de ordenar es mediante `sort()`:

```{r}
b <- rnorm(100)
sort(b)  # ordenado de menor a mayor
sort(b, decreasing = T)  # ordenado de mayor a menor
```

