---
title: "Tutorial 1: Exploración y Visualización de Datos en R"
author: "Mauricio Quezada, José Miguel Herrera, Bárbara Poblete"
date: "7 de Agosto de 2017"
output: 
  html_document: 
    theme: spacelab
    toc: yes
---


<!-- # Muy breve tutorial -->

<!-- ## Vectores -->
<!-- ```{r} -->
<!-- c(1, 2, 3) -->
<!-- c("a", "b", "c") -->
<!-- c(a=1, b=2, c=3) -->
<!-- 1:10 -->
<!-- ``` -->

<!-- ## Uso de funciones -->
<!-- ```{r} -->
<!-- exp(2) -->
<!-- seq(1, 10, 2) -->
<!-- exp(c(1, 2, 3)) -->
<!-- sum(1:10) -->
<!-- length(c(1, 10, 2)) -->
<!-- # ?sum -->
<!-- # help(sum) -->
<!-- ``` -->

<!-- ## Variables -->
<!-- ```{r} -->
<!-- a <- 5 -->
<!-- a2 <- c(1, a + 1, a - 1) -->
<!-- a3 <- c(a = 1, b = 2, c = a + 2) -->
<!-- names(a3) -->
<!-- ``` -->

<!-- ## Data Frames -->
<!-- ```{r} -->
<!-- d <- data.frame(x=c(1, 2, 3), y=c("a", "b", "c")) -->
<!-- d -->
<!-- d$x -->
<!-- d$y -->
<!-- ``` -->


## Exploración básica

Para ejemplificar, usaremos los datos de accidentes de tránsito 2010 y 2011. 
En particular, vamos a usar 2 archivos que están en https://users.dcc.uchile.cl/~jherrera/dm. 
Podemos usar estos datasets de manera remota o descargarlos a nuestro computador. 

Si lo descarga a un directorio (por ejemplo ```~/RDATA/```), debe indicarle a R cuál será el directorio de trabajo y luego asignarle una variable a cada dataset mediante ```read.table```:
```{r, eval=FALSE}
setwd("~/RDATA/")
tipos <- read.table("accidentes_2010_2011.txt")
afectados <- read.table("afectados_2010_2011.txt")
```

Para cargar los datos remotamente:
```{r}
tipos <- read.table("https://users.dcc.uchile.cl/~jherrera/dm/accidentes_2010_2011.txt")
afectados <- read.table("https://users.dcc.uchile.cl/~jherrera/dm/afectados_2010_2011.txt")
```
Esta última opción es conveniente porque son archivos pequeños. 

### Atributos de un dataset
```{r}
str(tipos)
str(afectados)
```

### Funciones ```head``` y ```View```
Con la función ```head``` y ```View``` podemos hacernos una idea de cómo son los datos. 

```{r}
head(tipos)
#View(afectados)
```

### Función ```summary```
La función ```summary``` aplica estadísticas a cada columna:

```{r}
summary(tipos)
summary(afectados)
```

También podemos generar datos estadísticos por separado:

```{r}
mean(tipos$Cantidad)  # promedio
sd(afectados$Cantidad)  # desviacion estandar
min(tipos$Cantidad)  # minimo (maximo)
median(tipos$Cantidad)  # mediana
quantile(tipos$Cantidad)  # cuantiles
quantile(tipos$Cantidad, probs = c(0, .5, .8, .9))
IQR(tipos$Cantidad) # diferencia entre Quartil 3 y Quartil 1  (Q3 - Q1)
```


### Operaciones básicas sobre los datos 
Para mostrar sólo una columna lo hacemos mediante $. Por ejemplo, para mostrar la columna ```Cantidad```:

```{r}
head(tipos$Cantidad)
```

Los índices en R parten de 1 y el formato siempre es [filas,columnas]. 
Por lo tanto, para mostrar la fila 2 completa:

```{r}
tipos[2,]
```


También podemos hacer referencia al nombre de la columna, por ejemplo que muestre la columna ```Cantidad``` (ojo con la mayúscula):

```{r}
head(tipos[,c("Cantidad")])
```

Finalmente, podemos indicarle que nos muestre los primeros 6 datos (con todas las columnas)

```{r}
tipos[1:6, ]
```

Lo anterior es equivalente a ```head(tipos)```.

### Generar filtros

Podemos aplicar filtros en los datos mediante la notación: 
```DATA[<condicion filas>, <condicion columnas>]``` (usamos siempre head por un tema de espacio del instructivo)

```{r}
head(tipos$Anio == 2010)
sum(head(tipos$Anio == 2010)) # podemos contar cuantos hay del 2010
head(tipos[tipos$Anio == 2010, ]) # podemos filtrar los datos por el año 2010
head(tipos[tipos$Anio == 2010 & tipos$Muestra == "Comunal", ]) # podemos filtrar por el año 2010 y ademas que la muestra sea comunal
```

Con ```with``` hacemos el mismo filtro anterior, pero sin usar la notación ```$```:

```{r}
with(tipos, tipos[Anio == 2011 & Descripcion == "TEMUCO", ])
```

### Aplicar una función a un conjunto de datos

Para saber cuantos atropellos hubo en todo Chile podemos emplear ```aggregate```:

```{r}
aggregate(tipos$Cantidad, by=list(t=tipos$TipoAccidente), FUN=sum)
```

Lo anterior se lee: sume la columna cantidad y agrupe por TipoAccidente (esta columna ahora se llama t). 

Podríamos dejar el resultado anterior en una variable y luego obtener el dato preciso:

```{r}
ag <- aggregate(tipos$Cantidad, by=list(t=tipos$TipoAccidente), FUN=sum)
ag[ag$t == "Atropello", 2]
```

Con ```unique``` podemos obtener el conjunto de datos (sin repetir) de una columna. Por ejemplo, si queremos conocer el conjunto de datos de la columna ```TipoAccidente```:

```{r}
unique(tipos$TipoAccidente)
```


## Gráficos

### Scatterplot
Vamos a generar un gráfico a partir de nuevos números aleatorios. Para ello usamos plot. 

```{r}
plot(1:1000, runif(1000, 0, 1)) # genera 1000 numeros aleatorios a partir de la distribucion normal
plot(1:1000, rnorm(1000, 0, 1)) # genera 1000 numeros aleatorios a partir de la distribucion uniforme
```

### Boxplot

Los ```Boxplot```sirven para ver la distribución de los datos. 
Por ejemplo, para ver la distribución de los datos basado en muestra Regional y del año 2010: 

```{r}
tipos2010 <- with(tipos,tipos[Muestra == "Regional" & Anio == 2010, ])
plot(tipos2010$TipoAccidente, tipos2010$Cantidad)
```

También podemos jugar con el límite del eje y usando ```ylim``` y ademas agregar texto:

```{r}
plot(tipos2010$TipoAccidente, tipos2010$Cantidad, ylim=c(0,5000), main="TITULO", xlab="eje x", ylab="eje y")
```

(para jugar con el eje $x$, usamos ```xlim``` de la misma forma)


### Barplot
También podemos hacer un gráfico de barras mostrando la cantidad de afectados. Primero hacemos el filtro, por ejemplo, muestra regional de muertos del 2010. Luego hacemos un gráfico de barras mostrando la cantidad por región (en este caso por la columna ```Descripción```). 

```{r}
head(afectados)
afect2010 <- with(afectados,
                  afectados[Muestra == "Regional" &
                              Anio == 2010 &
                              Estado == "Muertos", ])
barplot(afect2010$Cantidad, names.arg = afect2010$Descripcion)
```

## Librería ```ggplot2```
La biblioteca ```ggplot``` permite hacer gráficos más elaborados. Ver los siguientes resultados:

```{r}
library(ggplot2)

ggplot(afect2010, aes(x=Descripcion, y=Cantidad)) + 
  geom_bar(stat="identity") + 
  coord_flip() +
  ggtitle("Muertos por accidentes durante el 2010")

ggplot(tipos2010, aes(x=TipoAccidente, y=Cantidad)) + geom_boxplot()

ggplot(tipos[tipos$Muestra == "Nacional", ], 
       aes(x=TipoAccidente, y=Cantidad)) +
  facet_grid(Anio ~ Descripcion) +
  coord_flip() +
  geom_bar(stat="identity")

```

Lo anterior se lee como: de la muestra ```Nacional```, grafique ```TipoAccidente``` vs ```Cantidad```, separados por ```Anio```y ```Descripcion```. 

## Crear y cruzar dataframes

Para crear un nuevo data frame se usa ```data.frame()```.
Por ejemplo:

```{r}
a <- data.frame(x1=0:8, y1=c(10,20,40,60,80,100,120,140,160))
a
b <- data.frame(x1=c(1,2,4,6,8,10), y2=c(0,3,5,7,9,11))
b
```

También podemos hacer cruce entre ambos dataframes usando ```merge``` (es equivalente a hacer al JOIN de SQL). 

Para hacerlo en base a la columna ```x1```, sería:

```{r}
merge(a, b, by="x1")
```

## ¿Cómo obtener ayuda?

Use help o ?. Por ejemplo, ```help(aggregate)``` o ```?aggregate```.


