---
title: "Tutorial 2: Exploración y Visualización de Datos en R (parte 2)"
author: "Mauricio Quezada, José Miguel Herrera, Bárbara Poblete"
date: "11 de Agosto de 2017"
output: 
  html_document: 
    theme: spacelab
    toc: yes
---


## Bibliotecas útiles para la sesión 

En muchas ocaciones nos encontraremos que los datos no vienen de la forma que nos gustaría. A veces es necesario maniputar el formato de una tabla de datos para poder operarla.  

La biblioteca ```reshape``` permite reformatear o manipular una matriz de datos. Para ello, primero debemos instalar el paquete mediante ```install.packages()```. 
```{r eval=F}
install.packages("reshape")
```

Instalar un paquete se hace sólo una vez, después sólo se invoca con ```library()```:

```{r}
library("reshape")
```

Ahora veamos como se usa.
Por ejemplo, consideremos el siguiente dataframe que contiene un registro de los goles que convirtió colo-colo (CC) y la Universidad de Chile (U) en la primera y segunda fecha del campeonato:

```{r}
d <- data.frame(fecha = c(1,2,1,2),
                equipo = c("CC", "U", "CC", "U"), 
                favor = c(4, 4, 2, 2),
                contra = c(1, 0, 1, 3))
```

Por ejemplo, en la fecha 1, colo-colo hizo 4 goles y recibió 1 en contra (da lo mismo con el equipo que jugó). 

Con la función ```melt()``` podemos reformatear la tabla de datos:

```{r}
d2 <- melt(d, id=c("fecha", "equipo"))
```

Note que ahora cada fila contiene una observación de los datos formateada de otra manera. 
En la función le indicamos que deje fijas las columnas `fecha` y `equipo`, y cree un registro para cada instancia de `favor` y otro en `contra`. Observe además el nombre de las nuevas columnas. 



## apply()

Con ```apply()``` podemos aplicar funciones o procesos a un conjunto de datos evitándonos hacer iteraciones. 

Por ejemplo, creemos una matriz de 4x5 con números aleatorios: 
```{r}
ax <- matrix(rnorm(20), ncol = 5)
ax
```

```apply``` actúa sobre sobre filas o columnas y la sintanxis es: ```apply(DATA, FC, FUN)``` donde ```DATA``` son los datos, ```FC``` puede ser 1 (fila) o 2 (columna) y ```FUN``` es la función a aplicar. Entonces, para calcular el promedio de la primera fila, sería:
```
apply(ax, 1, mean)
```
También podría aplicar una función específica a cada columna ```x*10```:

```{r}
apply(ax, 2, function(x){return(x*10)})
```
También existe ```lapply()``` 




